---
title: "UFPR: Análise de Séries Temporais - Lista 03"
author: "Luiz Paulo Tavares"
date: "`r Sys.Date()`"
output: pdf_document
always_allow_html: true

---

```{r setup, include=FALSE}
knitr::opts_chunk$set(echo = TRUE)
```

**1) O que faz o Método Recursivo de J. Durbin publicado em 1960 no artigo *The fitting of time series models* na revista Review of International Statistical Institute? Detalhe o procedimento?**

No artigo é apresentado um método recursivo para estimar os parâmetros de modelos autorregresivos de forma eficiente. O método recursivo de Durbin pode ser compreendido tomando algumas etapas dado um modelo AR(p): 

$$
Z_{t} = \phi_{1} z_{t-1} + \phi_{2} z_{t-2} +....+ \phi_{p} z_{t-p} + \epsilon_{t}  
$$
**Passo 1:** seleção da ordem p. A seleção da ordem de defasagem p pode ser baseada em conhecimento prévio ou com base em algum critério de seleção como, por exemplo, Critério de Informação Akaike (AIC) ou o Critério de Informação Bayesiana (BIC). 

**Passo 2:** ajustar o modelo para os primeiros p valores da série com um método tradicional (como o método de mínimos quadrados, por exemplo). A ideia é ter um ponto de partida para o processo recursivo. 

**Passo 3:** calcular os resíduos. Para cada observação após p, ou seja, $t = p+1, p+2,...,n$: 

$$
\epsilon_{t} = z_{t} - (\phi_{1} z_{t-1} + \phi_{2} z_{t-2} +....+ \phi_{p} z_{t-p})
$$
A inovação do método de Durbin está na forma como os parâmetros $\phi_{1},\phi_{2},....,\phi_{p}$ são atualizados de maneira recursiva à medida que novos dados $z_{t+1}$ são observados. O objetivo é minimizar os resíduos quadráticos $\epsilon_{t}^2$ continuamente, sem a necessidade de recalcular o ajuste de todos os dados anteriores.



A atualização dos parâmetros \( \phi_1, \dots, \phi_p \) ocorre de maneira recursiva à medida que novos dados são observados. O objetivo é minimizar iterativamente os resíduos quadráticos \( \epsilon_t^2 \), sem recalcular todo o modelo a cada nova observação.

\subsection{Passo 4: Atualização}

\subsubsection{4.1. Geração do novo dado}
Quando um novo valor \( y_{t+1} \) é observado, o modelo ajustado anteriormente é usado para prever \( \hat{y}_{t+1} \) com base nas observações passadas \( y_{t}, y_{t-1}, \dots, y_{t-p+1} \).

\subsubsection{4.2. Cálculo do resíduo atualizado}
O resíduo \( \epsilon_{t+1} \) é calculado como a diferença entre o valor observado \( y_{t+1} \) e o valor ajustado pelo modelo:

\[
\epsilon_{t+1} = y_{t+1} - \left( \phi_1 y_t + \phi_2 y_{t-1} + \dots + \phi_p y_{t-p+1} \right)
\]

\subsubsection{4.3. Correção dos parâmetros}
A correção dos parâmetros \( \phi_1, \dots, \phi_p \) é feita utilizando o algoritmo de mínimos quadrados recursivo (Recursive Least Squares - RLS), que atualiza os parâmetros conforme novos resíduos são observados. A fórmula de atualização recursiva é dada por:

\[
\boldsymbol{\phi}_{t+1} = \boldsymbol{\phi}_t + K_t \epsilon_{t+1}
\]

onde:
- \( \boldsymbol{\phi}_t = (\phi_1, \dots, \phi_p) \) representa o vetor dos parâmetros no tempo \( t \),
- \( K_t \) é a matriz de ganho que depende da covariância dos dados até o tempo \( t \),
- \( \epsilon_{t+1} \) é o resíduo calculado no passo anterior.

A matriz de ganho \( K_t \) controla a magnitude da atualização dos parâmetros, permitindo que o modelo se ajuste gradualmente às novas observações sem se desviar excessivamente.


**2) Escreva as equações que definem o Método Recursivo de Durbin**

**3) 10.15 - Dada a série temporal adiante que corresponde ao número de ações judiciais sofridas anualmente pela empresa X pede-se:**

```{r}
base::rm(list = ls())
pacman::p_load(tidyverse, DataExplorer, TSstudio, knitr, 
               forecast, fable, fabletools)

# Valores fornecidos

n <- c(47, 29, 36, 39, 54, 69, 66, 35, 30, 25, 33, 25,
       30, 28, 43, 35, 38, 39, 51, 50, 50, 49, 46, 32,
       4, 9, 63, 59, 57, 66, 56, 68, 59, 84, 59, 77,
       65, 78, 82, 78, 67, 94, 88, 93, 87, 116, 126, 65,
       91, 119, 120, 114, 141, 110, 111, 137, 113, 116, 130, 71,
       82, 144, 122, 142, 117, 120, 140, 127, 124, 93, 98,
       69, 76, 138, 127, 126, 117, 122, 102)

# Criando o data frame

empresa <- data.frame(time = seq(as.Date("2004-01-01"), as.Date("2010-07-01"), by = "month"), n = n)

empresa_ts <- stats::ts(data = empresa$n, start = c(2004,1), end = c(2010,7), frequency = 12)

```


**a) Descrição da série estimando sua média e o seu desvio padrão**

```{r}
summario <- empresa %>% 
            dplyr::group_by() %>% 
            dplyr::summarise(média = mean(n), 
                             desvio = sd(n))

knitr::kable(summario)

```



**b) O gráfico horizontal da série.**

```{r}
ggplot2::ggplot(data = empresa)+
         aes(y = n, x = time)+
         geom_line(col = "black")+
         labs(y = "Números de Ações", 
              x = "", 
              title = "Número de Ações Judiciais")+
         theme_bw()
```


**c) O correlograma da FAC**

```{r}
stats::acf(empresa_ts,lag.max = 36, main = "Função de Autocorrelação (FAC)")

```


**d) O correlograma da FACP.**

```{r}
stats::pacf(empresa_ts,lag.max = 36, main = "Função de Autocorrelação Parcial (FACP)")
```


**e) Ajuste um modelo à série aplicando a Seleção Automática do Modelo e compare-o com outros possíveis modelos usando o Critério de Informação de Akaike -AIC**


```{r}

# Passar por um rápida análise exploratória antes da modelagem

# TSstudio::ts_decompose(empresa_ts, type = "both")
# TSstudio::ts_seasonal(empresa_ts)
# TSstudio::ts_heatmap(empresa_ts, padding = FALSE)
# TSstudio::ts_lags(empresa_ts, lags = 1:12)

# Auto-ARIMA \*

# auto_arima = forecast::auto.arima(empresa$n) 
# checkresiduals(auto_arima)

# Auto-SARIMA \* 

auto_sarima = forecast::auto.arima(empresa_ts) 
forecast::checkresiduals(auto_sarima)

# Manual-ARIMA \*

manual_arima = forecast::Arima(empresa_ts, 
                               order = c(0, 1, 2), include.drift = TRUE)

forecast::checkresiduals(manual_arima)

# Manual: SARIMA com drift \*


manual_sarima_drift <-  forecast::Arima(empresa_ts, 
                                       order = c(0, 1, 2), 
                                       seasonal = list(order = c(1, 0, 0), period = 12), 
                                       include.drift = TRUE)

forecast::checkresiduals(manual_sarima_drift)

# Métricas dos modelos \*

models = data.frame(model = c( 
                              "SARIMA Automático", 
                              "ARIMA Manual", 
                              "SARIMA Manual"), 
                    AIC = c(
                            auto_sarima[["aic"]], 
                            manual_arima[["aic"]], 
                            manual_sarima_drift[["aic"]]), 
                    AICc = c(
                             auto_sarima[["aicc"]], NA, 
                             manual_sarima_drift[["aicc"]]), 
                    BIC = c(
                            auto_sarima[["bic"]], NA, 
                            manual_sarima_drift[["bic"]]))


knitr::kable(models)

# model_select <- models %>% dplyr::filter(AIC == min(models['AIC'])) %>% print()
   

pred = forecast::forecast(auto_sarima, h = 24)
plot(pred)


```


**f) O gráfico do Periodograma Integrado (Acumulado)**

```{r}
stats::cpgram(empresa_ts, main = "Cumulative periodogram of residuals")
```

# 4) 10.16 - O arquivo de séries temporais IBOVESPA (em EXCEL) foi postado nos arquivos TEAMS, espaço da disciplina. Então:


a) Verifique se a série temporal IBOV tem parte sistemática para ser estimada aplicando o Gráfico do Periodograma Integrado;

b) Faça o gráfico horizontal da série;
